臺灣臺南地方法院刑事判決　　　　　　　95年度訴字第1817號
公　訴　人　臺灣臺南地方法院檢察署檢察官
被　　　告　甲○○原名鄭嘉惠.
上列被告因違反臺灣地區與大陸地區人民關係條例等案件，經檢
察官提起公訴（九十五年度偵緝字第一五六一號），被告於準備
程序中為有罪之陳述，本院合議庭裁定由受命法官獨任進行簡式
審判程序，判決如下：
    主  文
甲○○共同連續違反不得使大陸地區人民非法進入臺灣地區之規
定，處有期徒刑捌月，緩刑貳年，緩刑期內付保護管束，並應依
執行檢察官之命令，向指定之公益團體、地方自治團體或社區，
提供陸拾小時之義務勞務。
    事  實
一、甲○○（原名鄭嘉惠、鄭秀淑）與其胞弟鄭朝騰（業經檢察
    官另行通緝）、友人宋蓉華（業經本院以九十三年度訴字第
    六九七號判決確定）等三人，共同基於使公務員登載不實事
    項於所掌公文書並持以行使後再使大陸地區人民非法進入臺
    灣地區之概括犯意聯絡，在臺招攬不特定人士與大陸地區人
    民辦理假結婚，藉此使大陸人士得以探親名義進入臺灣地區
    。渠等由宋蓉華負責於民國九十年七、八月間起，在中華日
    報及「小兵立大功」報刊等求才分類廣告欄刊登介紹他人赴
    大陸結婚之廣告，欲招攬不特定人至大陸地區與大陸地區人
    民為假結婚後，再向戶政機關與內政部警政署入出境管理局
    （下稱入出境管理局）申請結婚登記及大陸配偶來臺手續，
    使大陸地區人民得以因此進入臺灣地區工作。杜麗影、呂佩
    菁及盧榮東三人（以上三人亦均經本院以九十二年度訴字第
    一三八四號判決確定，下稱渠等三人）見到上開廣告後，分
    別依據廣告上所載電話號碼與宋蓉華聯繫，並與甲○○、鄭
    朝騰、宋蓉華共同基於使公務員登載不實事項於所掌公文書
    並持以行使後再使大陸地區人民非法進入臺灣地區之犯意聯
    絡，約定由渠等三人赴大陸地區與大陸地區人民辦理假結婚
    手續，依其年齡不等可得新臺幣（下同）五萬至十萬元不等
    之人頭費報酬（即在大陸地區辦理假結婚手續取得結婚公證
    書時，可先得二萬五千元至五萬元不等之半數報酬，俟渠等
    三人向入出境管理局申請大陸地區配偶進入臺灣地區後，可
    得另一半報酬），渠等三人與宋蓉華談妥上開條件後，便由
    甲○○與宋蓉華將鄭朝騰所提供之機票及食宿費用交付予渠
    等三人，並安排渠等三人於九十年九月間共同前往大陸地區
    。嗣抵達大陸地區後，旋由鄭朝騰為渠等三人安排與陳祖寶
    、吳恭輝及余鳳花三名大陸地區人民商討利用假結婚方式以
    遂行來臺工作之事宜。渠等三人遂各於附表所示結婚時間，
    各與均欠缺結婚真意之大陸地區人民陳祖寶、吳恭輝及余鳳
    花，在附表所示公證處辦理結婚公證，渠等雖均明知該結婚
    因欠缺結婚真意而為無效婚姻，竟仍持大陸地區公證處核發
    之結婚證書，向財團法人海峽交流基金會辦妥文書驗證手續
    ，於取得海基會核發之證明後，呂佩菁與杜麗影旋於同年十
    月十一日搭同班飛機返國，盧榮東則於同年十月二十日自行
    返國。渠等三人再於附表所示申請登記時間至附表所示各戶
    政事務所申請辦理結婚登記，致使各不知情之承辦公務員於
    形式審查後，因而依結婚登記申請書所載內容輸入電腦，登
    載上開虛偽不實之結婚、配偶資料於其職務上所掌之戶籍資
    料之電子資訊檔案紀錄內，並據以核發不實之戶籍謄本公文
    書，足以生損害於戶政機關對於戶籍資料管理之正確性。渠
    等三人並於附表所示保證書出具時間，向附表所示各警察機
    關申請對保，保證願意負起對於大陸配偶之保證責任，致不
    知情之承辦警員在各大陸地區人民進入臺灣地區保證書「對
    保或證明機關（構）簽註意見欄」登載上開虛偽不實之結婚
    、配偶資料，並加蓋分局及其個人職章後，交予各人頭丈夫
    ，足以生損害於警察機關對於前開對保事項審核之正確性。
    杜麗影、呂佩菁二人部分係由該二人親持前揭結婚公證書、
    認證書、戶籍謄本、大陸地區人民進入臺灣地區保證書等文
    件，盧榮東部分則委由甲○○持前揭公證書、認證書、戶籍
    謄本、大陸地區人民進入臺灣地區保證書等文件，向入出境
    管理局申請上揭各大陸地區人民以「探親」為由進入臺灣地
    區，並行使上開戶籍謄本、大陸地區人民進入臺灣地區保證
    書等公文書，經入出境管理局承辦公務員實質審核結果，未
    能發覺上開假結婚實情，因而誤發附表所示各大陸地區人民
    之中華民國臺灣地區旅行證。各大陸地區人民隨即於附表所
    示入境時間持前揭旅行證以「探親」名義自附表所示國際機
    場非法進入臺灣地區，並於來臺後之翌日，旋即前往他處工
    作，均未實際與人頭配偶共同居住。嗣經警循線查悉上情。
二、案經臺南市警察局移請臺灣臺南地方法院檢察署檢察官偵查
    起訴。
    理  由
一、本案被告甲○○所犯係死刑、無期徒刑、最輕本刑為三年以
    上有期徒刑以外之罪，亦非屬高等法院管轄之第一審案件，
    其於準備程序程序進行中就被訴事實為有罪之陳述，經法官
    告知簡式審判程序之旨，並聽取公訴人及被告之意見後，由
    合議庭裁定進行簡式審判程序，故不受同法第一百五十九條
    第一項、第一百六十一條之二、第一百六十一條之三、第一
    百六十三條之一及第一百六十四條至第一百七十條所規定證
    據能力認定及調查方式之限制，合先敘明。
二、上揭犯罪事實，業據被告於本院準備程序及審理程序中自白
    承認，且經證人呂佩菁、杜麗影、盧榮東、宋蓉華分別於警
    詢或偵訊中證述綦詳，並有附表所示各假結婚夫妻之結婚公
    證書、結婚登記申請書、戶籍謄本、大陸地區人民進入臺灣
    地區保證書、大陸地區人民進入臺灣地區旅行證申請書、出
    入境查詢資料（以上均影本）在卷可稽，足徵被告之任意性
    自白確與事實相符，堪以採信。本案事證明確，被告犯行堪
    以認定，應依法論科。
三、論罪科刑：
  (一)按臺灣地區與大陸地區人民關係條例第七十九條第一項規定
    處罰違反同條例第十五條第一款所定使大陸地區人民非法進
    入臺灣地區罪，凡非經合法手續進入者皆包含之，所稱「非
    法」，自應從實質上之合法性予以判斷，凡評價上違反法秩
    序之方法，均屬「非法」，若使大陸地區人民以假結婚真入
    境之脫法方式進入臺灣地區，即該當本罪，自不以偷渡進入
    者為限（最高法院九十年度臺上字第三一八０號判決、九十
    四年度臺上字第一０六四號、九十二年度臺上字第四０號判
    決意旨參照）。查附表所示各大陸地區人民進入臺灣地區之
    最後一次時間係在九十一年一月十七日，而臺灣地區與大陸
    地區人民關係條例第七十九條規定雖於九十二年十月二十九
    日修正公布，並於九十二年十二月三十一日施行，該條第一
    項之法定刑，已由修正前之「五年以下有期徒刑、拘役或科
    或併科新臺幣五十萬元以下罰金」，提高為「一年以上七年
    以下有期徒刑，得併科新臺幣一百萬元以下罰金」，經比較
    新舊法之結果，以修正前之舊法較有利於被告，是既無刑法
    第二條第一項後段之情事，自仍應依同條項前段，適用修正
    施行前臺灣地區與大陸地區人民關係條例第七十九條第一項
    規定，予以論罪科刑。核被告所為，係犯刑法第二百十六條
    、第二百十四條之行使使公務員登載不實事項於公文書罪及
    修正前臺灣地區與大陸地區人民關係條例第七十九條第一項
    之使大陸地區人民非法進入臺灣地區罪。被告與附表所示各
    假結婚夫妻使公務員登載不實事項於公文書之低度行為，應
    為其行使之高度行為所吸收，不另論罪。
  (二)上述行使使公務員登載不實事項於公文書罪之罰金刑部分，
    於被告行為後，刑法施行法增訂第一條之一，於九十五年六
    月十四日公布，並於同年七月一日施行；該條規定：「中華
    民國九十四年一月七日刑法修正施行後，刑法分則編所定罰
    金之貨幣單位為新臺幣。九十四年一月七日刑法修正時，刑
    法分則編未修正之條文定有罰金者，自九十四年一月七日刑
    法修正施行後，就其所定數額提高為三十倍。但七十二年六
    月二十六日至九十四年一月七日新增或修正之條文，就其所
    定數額提高為三倍。」考其立法理由，係為因應九十四年二
    月二日修正公布、九十五年七月一日施行之刑法施行後，依
    刑法總則第三十三條第五款規定，罰金貨幣單位已改為新臺
    幣，是以分則編各罪所定罰金之貨幣單位，自應配合上開規
    定修正，為使罰金數額趨於一致，避免衍生新舊法比較適用
    問題，以緩和實務適用法律之衝擊，於不變動罰金數額之前
    提下，而為制定（前揭條文立法意旨參照），換言之，刑法
    施行法第一條之一係在替代罰金罰鍰提高標準條例部分條文
    ，與適用罰金罰鍰提高標準條例之結果相同，對於被告而言
    並不發生有利或不利之問題，僅係將貨幣單位由銀元改為新
    臺幣，並非法律變更刑度之條文，當無須就新舊法比較適用
    。
  (三)被告與鄭朝騰、宋蓉華、杜麗影、呂佩菁及盧榮東之間，互
    有犯意聯絡及行為分擔，而刑法第二十八條共同正犯之規定
    ，業於九十四年二月二日修正公布，並於九十五年七月一日
    施行，由原條文「二人以上共同實施犯罪之行為者，皆為正
    犯」，修正為「二人以上共同實行犯罪之行為者，皆為正犯
    」，其修正理由旨在釐清應否承認「陰謀共同正犯」及「預
    備共同正犯」，而本案被告既屬實行犯罪行為之正犯，對被
    告而言，修正後之規定並未較為有利，自應依刑法第二條第
    一項前段，適用修正施行前刑法第二十八條規定論以共同正
    犯。
  (四)被告先後多次犯行，各均時間緊接，方法相同，觸犯構成要
    件相同之上述二罪名，顯均係基於概括犯意反覆為之，惟被
    告行為後，刑法第五十六條連續犯之規定，業於九十四年二
    月二日修正公布刪除，並於九十五年七月一日施行，依修正
    後刑法而言，被告各次行為將各別獨立論罪，此較諸修正前
    適用刑法第五十六條連續犯之規定論以一罪並加重其刑，顯
    以修正前刑法第五十六條之規定較有利於被告。是既無刑法
    第二條第一項後段之情形，自仍應依同條項前段之規定適用
    被告行為時之法律，而論以連續犯（最高法院九十五年第八
    次刑事庭會議決議內容參照）。故應依修正施行前刑法第五
    十六條連續犯之規定，分別論以一使大陸地區人民非法進入
    臺灣地區罪及一行使使公務員登載不實事項於公文書罪，並
    均加重其刑。
  (五)檢察官雖僅就被告、鄭朝騰、宋蓉華及附表所示各人頭配偶
    共同使各戶政機關承辦公務員登載不實事項於所掌公文書並
    進而行使之犯行提起公訴，惟渠等尚使各警察機關承辦對保
    事項之警員在職務上所掌管之大陸地區人民進入臺灣地區保
    證書「對保或證明機關（構）簽註意見欄」公文書上，登載
    上開虛偽不實之結婚、配偶資料，並加蓋分局及其個人職章
    ，並持向境管局人員行使，此部分亦有刑法第二百十六條、
    第二百十四條行使使公務員登載不實事項於公文書罪之適用
    ，公訴意旨雖未論及，惟此部分與業經起訴之部分有連續犯
    之裁判上一罪關係，本院自應併予審理。
  (六)被告係以行使使公務員登載不實事項於公文書之行為致使大
    陸地區人民得以非法進入臺灣地區，兩者之間顯有方法、目
    的之牽連關係，而被告行為後，刑法第五十五條牽連犯之規
    定業於九十四年二月二日修正公布刪除，並於九十五年七月
    一日施行，若依修正前規定，前述二罪本應從較重之使大陸
    地區人民進入臺灣地區罪處斷，若依修正後規定，前述二罪
    則應各別獨立論罪再定應執行之刑，經比較新舊法結果，顯
    以修正前之規定較有利於被告，是既無刑法第二條第一項後
    段情事，自仍應依同條項前段，適用修正施行前刑法第五十
    五條牽連犯之規定，從較重之使大陸地區人民進入臺灣地區
    罪處斷。
  (七)爰審酌被告前有動產擔保交易法等前科紀錄（經判處拘役刑
    ），有臺灣高等法院被告前案紀錄表在卷可參，教育程度僅
    國小畢業，智識程度不高，犯後初始雖矢口否認，惟嗣後業
    已坦承全部犯行，態度尚稱良好，其引介非法進入臺灣地區
    之大陸地區人民達三個，所為業已造成戶政機關對於戶籍資
    料管理及警察機關對於前開對保事項審核之正確性，亦使大
    陸區人民得以非法方式進入臺灣地區而損及臺灣地區之安全
    等一切情狀，量處如主文所示之刑，以資懲儆。
  (八)另被告行為後，刑法第七十四條緩刑之規定亦併同於上述日
    期修正公布施行，此部分應逕行適用新法（最高法院九十五
    年第八次刑事庭會議內容參照）。查被告前未曾因故意犯罪
    受有期徒刑以上刑之宣告，有前述前案記錄表可參，僅因一
    時失慮，致罹刑典，且於本院審理程序中深表悔意，並表示
    其父身染重病賴伊照護，有財團法人奇美醫院出具之診斷證
    明書在卷可佐（本院卷第四五至四六頁），堪信被告經此偵
    查及審判程序，應知警惕，信無再犯之虞，本院認前揭所宣
    告之刑，以暫不執行為適當，爰併諭知緩刑二年，以勵自新
    。惟因被告觸犯本案係因其欠缺遵守法紀之正確觀念，為強
    化其法治概念，使其於緩刑期內能深知警惕，並使其緩刑宣
    告不致輕易遭到撤銷，爰依刑法第七十四條第二項第五款規
    定，命被告於緩刑期內，依執行檢察官之命令，向指定之公
    益團體、地方自治團體或社區，提供五十小時之義務勞務，
    且依刑法第九十三條第一項第二款之規定，於緩刑期內併付
    保護管束。
四、公訴意旨另以：被告及附表所示各人頭配偶，持前開登載不
    實之戶籍謄本、保證書及大陸地區人民進入臺灣地區旅行證
    申請書等文件，向入出境管理局申請上揭各大陸地區人民以
    「探親」為由進入臺灣地區，並行使上開戶籍謄本等公文書
    ，致使不知情之入出境管理局承辦公務員於形式審查後陷於
    錯誤，將彼等結婚之不實事項登載於職務上所掌之大陸地區
    人民進入臺灣地區旅行證申請書審核欄上，並核准發給附表
    所示各大陸地區人民之中華民國臺灣地區旅行證。各大陸地
    區人民遂於附表所示入境時間，持上揭不實之旅行證，以探
    親名義非法進入臺灣地區，足以生損害於入出境管理機關對
    於入出境管理之正確性，因認被告就此部分亦涉有刑法第二
    百十四條之使公務員登載不實事項於公文書罪嫌等語。惟：
  (一)按刑法第二百十四條所謂使公務員登載不實事項於公文書罪
    ，須一經他人之聲明或申報，公務員即有登載之義務，並依
    其所為之聲明或申報予以登載，而屬不實之事項者，始足構
    成，若其所為聲明或申報，公務員尚須為實質之審查，以判
    斷其真實與否，始得為一定之記載者，即非本罪所稱之使公
    務員登載不實（最高法院七十三年臺上字第一七一０號判例
    意旨參照）。
  (二)再者，關於大陸地區人民欲申請進入臺灣地區之相關細節，
    主管機關內政部定有「大陸地區人民進入臺灣地區許可辦法
    」以資規範，其中，部分條文定有欲申請進入臺灣地區者須
    備齊之文件，部分條文則定有得不予許可之事由；再參諸入
    出境管理局九十三年五月十四日境平榖字第０九三一０四六
    九四三０號函稱：有關國人申請大陸配偶來臺團聚之審查機
    制，九十二年九月一日以前，本局採書面審核，電話詢問大
    陸配偶資料與結識經過，及警察機關對保等機制，審查核發
    入出境許可證，發現可疑申請案件，函轄區警察局查察，以
    為准駁之依據等語，足見入出境管理局對於大陸地區人民申
    請進入臺灣地區時，並非一經申請人提出申請文件即予准許
    ，完全作形式調查，而係有實質審查之權限甚明。依上所述
    ，被告等依程序檢齊所有文件申請附表所示各大陸地區人民
    進入臺灣地區，並非一經申請即能獲得許可，入出境管理局
    對此具有實質審查權限，則入出境管理局承辦公務員於實質
    審查後，將彼等結婚之不實事項登載於職務上所掌之大陸地
    區人民進入臺灣地區旅行證申請書審核欄上，並核准發給附
    表所示各大陸地區人民之中華民國臺灣地區旅行證部分，即
    與刑法第二百十四條之使公務員登載不實事項於公文書罪之
    上開要件未符。
  (三)綜上所述，此部分既與刑法第二百十四條規定之構成要件不
    合，被告就此部分即無從逕以刑法第二百十六條、第二百十
    四條之行使使公務員登載不實事項於公文書罪相繩。惟公訴
    人認此部分與前開論罪科刑部分具有連續犯之裁判上一罪關
    係，爰不另為無罪之諭知，附此敘明。
據上論斷，應依刑事訴訟法第二百七十三條之一第一項、第二百
九十九條第一項前段，（修正前）臺灣地區與大陸地區人民關係
條例第七十九條第一項，刑法第十一條前段、第二條第一項前段
、修正施行前刑法第二十八條、第五十六條、刑法第二百十六條
、第二百十四條、修正施行前刑法第五十五條、刑法第七十四條
第一項第一款、第二項第五款、第九十三條第一項第二款，刑法
施行法第一條之一第一項、第二項前段，判決如主文。
本案經檢察官乙○○到庭執行職務。
中　　華　　民　　國　　96　　年　　5 　　月　　21　　日
　　　　　　　　　刑事第五庭  法　官　張婷妮
以上正本證明與原本無異。
如不服本判決，應於收受送達後10日內向本院提出上訴書狀（應
附繕本）。
　　　　　　　　　　　　　　　書記官  陳姿利
中　　華　　民　　國　　96　　年　　5 　　月　　22　　日
附錄本案論罪科刑法條
中華民國刑法第二百十四條
明知為不實之事項，而使公務員登載於職務上所掌之公文書，足
以生損害於公眾或他人者，處三年以下有期徒刑、拘役或五百元
以下罰金。
中華民國刑法第二百十六條
行使第二百十條至第二百十五條之文書者，依偽造、變造文書或
登載不實事項或使登載不實事項之規定處斷。
修正前臺灣地區與大陸地區人民關係條例第七十九條第一項
違反第十五條第一款規定者，處五年以下有期徒刑、拘役或科或
併科新臺幣五十萬元以下罰金。
附表：
┌──┬────┬────┬──────┬──────┬─────────┬──────┬────┐
│編號│人頭配偶│大陸人民│ 假結婚日期 │申請登記日期│  保證書出具日期  │  入境日期  │機    場│
│    │        │        │ 公證之地點 │申請登記地點│  保證書出具地點  │            │        │
├──┼────┼────┼──────┼──────┼─────────┼──────┼────┤
│ 一 │杜 麗 影│陳 祖 寶│90年10月 8日│90年10月22日│91年 6月18日      │90年12月 7日│高雄小港│
│    │        │        │福建省福州市│臺南縣新化鎮│臺南縣警察局新化分│            │國際機場│
│    │        │        │公證處      │戶政事務所  │局新化派出所      │            │        │
├──┼────┼────┼──────┼──────┼─────────┼──────┼────┤
│ 二 │呂 佩 菁│吳 恭 輝│90年10月 9日│90年10月22日│90年10月22日      │91年 1月17日│桃園中正│
│    │        │        │福建省福州市│臺南市北區戶│臺南市警察局第五分│            │國際機場│
│    │        │        │公證處      │政事務所    │局立人派出所      │            │        │
├──┼────┼────┼──────┼──────┼─────────┼──────┼────┤
│ 三 │盧 榮 東│余 鳳 花│90年10月19日│90年11月12日│90年11月11日      │90年12月20日│高雄小港│
│    │        │        │福建省福州市│臺南市東區戶│臺南市警察局第一分│            │國際機場│
│    │        │        │公證處      │政事務所    │局東門派出所      │            │        │
└──┴────┴────┴──────┴──────┴─────────┴──────┴────┘
